【裁判字號】    95,重訴緝,1
【裁判日期】    951031
【裁判案由】    違反槍砲彈藥刀械管制條例
【裁判全文】
臺灣高雄地方法院刑事判決             95年度重訴緝字第1號
公  訴  人  台灣高雄地方法院檢察署檢察官
被      告  乙○○
指定辯護人  本院公設辯護人  甲○○
上列被告因違反槍砲彈藥刀械管制條例案件，經檢察官提起公訴
（94年度偵字第7399號），本院判決如下：
    主  文
乙○○未經許可，製造爆裂物，處有期徒刑壹年陸月，併科罰金
新台幣陸萬元，罰金如易服勞役，以新臺幣貳仟元折算壹日。扣
案如附表所示之物均沒收之。
    事  實
一、乙○○罹患有慢性精神分裂症，因妄想與幻聽導致其認知功
    能明顯受到影響，為精神耗弱之人。其因懷疑鄰居以燈光對
    其照射，導致無法入睡，明知具有殺傷力或破壞性之爆裂物
    為槍砲彈藥刀械管制條例第4 條第1 項第2 款所管制之物品
    ，非經中央主管機關之許可，不得製造，竟為報復鄰居，於
    民國94年3 月中旬，至不詳地址之香燭店購買連珠砲2 串，
    取下其中之火藥與引線，以自有之刮鬍泡金屬罐子為容器，
    在其位於高雄縣鳳山市○○○路213 巷4 號住處，製造具殺
    傷力之爆裂物1 枚。嗣其因恐惹禍上身，且希望引起警方注
    意，能夠入拘留所或監獄內好好睡覺，即於94年3 月27日20
    時21分許，犯罪未被偵查機關發覺前，以己有之行動電話（
    0000000000號）向高雄縣政府警察局鳳山分局勤務中心報案
    自首其製造爆裂物，經轄區內成功派出所員警前往其上開住
    處後，其自承製造爆裂物並交出土造具殺傷力之爆裂物1 枚
    （為點火式爆裂物，以切開頂端的舒適牌捍將刮鬍泡金屬罐
    為容器，以黑色膠帶封口，以土黃色紙張包裹，高9.3 公分
    、直徑3.6 公分、重96.3公克、外露34公分爆引，內填72.4
    公克之銀灰色粉末，並以總長54公分爆竹芯插入內部為爆引
    ，延伸罐外，即為外露34公分之爆引）。再經其同意搜索其
    住處，而在3 樓房間垃圾桶內查獲引線1 條，又在4 樓儲藏
    室查扣殘餘銀灰色火藥1 包（毛重120 公克，詳後述）、連
    珠砲屑2 包、引線1 條。
二、案經高雄縣政府警察局鳳山分局報請台灣高雄地方法院檢察
    署檢察官起訴偵辦。
    理  由
壹、程序方面
一、按被告以外之人於審判外之言詞或書面陳述，除法律有規定
    者外，不得作為證據，刑事訴訟法第159 條第1 項固定有明
    文；惟按被告以外之人於審判外之陳述，雖不符同法第159
    條之1 至第159 條之4 之規定，而當事人、代理人或辯護人
    於法院調查證據時，知有前揭不得為證據之情形，而未於言
    詞辯論終結前聲明異議者，視為同意作為證據，同法第159
    條之5 第2 項亦有明文。
二、卷附高雄縣政府警察局鳳山分局送請內政部警政署刑事警察
    局鑑定之鑑驗通知書、鑑定書（詳94年偵字第7399號卷第14
    - 15頁），屬被告以外之人於審判外之書面陳述，原無證據
    能力，惟被告、指定辯護人迄本院言詞辯論終結前，未曾爭
    執該鑑驗通知書、鑑定書之證據能力，且本院審酌刑事警察
    局為我國槍砲彈藥之主要鑑驗機關，人員均受專業訓練，並
    已將鑑驗方法及程序載明其上，其針對特定個案為不實鑑驗
    之可能性極低，認該鑑定書適合作為本案證據，依上開說明
    ，應有證據能力。
貳、實體方面：
一、訊據被告乙○○對上開組裝製造具殺傷力爆裂物之犯行坦承
    不諱，並有土造爆裂物1 枚、殘餘火藥1 包、引線1 條、連
    珠砲屑2 包扣案及查獲現場、爆裂物之照片8 張在卷可稽。
    前開扣案之土造爆裂物1 枚經送內政部警政署刑事警察局鑑
    定結果，認係以切開頂端的舒適牌捍將刮鬍泡金屬罐為容器
    ，以黑色膠帶封口後，復以土黃色紙張包裹，高9.3 公分、
    直徑3.6 公分、重96.3公克、外露34公分爆引，內填72.4公
    克之銀灰色粉末，並以總長54公分爆竹芯插入內部為爆引，
    延伸罐外，即為外露34公分之爆引，依其結構認係點火式爆
    裂物，認具殺傷力；另自上開爆裂物及殘餘火藥1 包內各取
    樣1 公克鑑定，均檢出鋁粉（A1）、碳粉（C） 、硫磺（S
    ）、氯酸鉀（KC1O3） 等成分，認均係煙火類火藥，此有內
    政部警政署刑事警察局94年4 月21日刑鑑字第0940054990號
    鑑定書、同年94年5 月10日刑偵五字第094007 3142 號鑑驗
    通知書各1 紙在卷可考（詳上揭偵卷第14-15 頁），扣案之
    殘餘火藥1 包，其檢出之成分與爆裂物內填之火藥相同，應
    係其製造爆裂物所使用剩餘之物，足堪認定。從而，被告自
    白製造爆裂物乙節核與事實相符。是本件事證明確，被告上
    開犯行洵堪認定。
二、論罪科刑之理由
  (一)查被告行為後，刑法已於94年2 月2 日修正公布，並自同年
    7 月1 日施行，95年7 月1 日修正施行之刑法第2 條規定，
    係關於新舊法比較適用之準據法，其本身無關行為可罰性要
    件之變更，故於95年7 月1 日前揭法律修正施行後，如有涉
    及比較新舊法之問題，即應逕依修正後刑法第2 條第1 項規
    定，為「從舊從輕」之比較（參見最高法院95年度第8 次刑
    事庭會議決議意旨）。經查：
  (1)依修正前刑法第33條第5 款規定，罰金刑為1 銀元以上，換
    算為新臺幣，僅為新臺幣3 元；修正後刑法第33條第5 款則
    將罰金刑提高為新台幣1 千元以上，並以百元計算之。查槍
    砲彈藥刀械管制條例第7 條第1 項之本文雖未修正，惟罰金
    部分最低額已提高為新台幣1 千元，較修正前之新台幣3 元
    為高，形式觀之，以修正前之規定對被告較為有利。
  (2)修正後刑法第42條第3 項前段關於易服勞易之折算標準，由
    修正前同法第42條第2 項前段之「以1 元以上3 元以下折算
    1 日」（依修正前罰金罰鍰提高標準條例第2 條【現已刪除
    】規定，就其原定數額提高為100 倍折算1 日，則最高應以
    銀元300 元折算1 日，即新台幣900 元折算為1 日），提高
    為「以新台幣1 千元、2 千元或3 千元折算1 日」，比較修
    正前後之折算標準，則以修正後之規定，較有利於被告。
  (3)被告行為時之刑法第19條第1 項、第2 項規定：「心神喪失
    之行為，不罰。」、「精神耗弱人之行為，得減輕其刑」；
    修正後之刑法第19條則有3 項條文，分別規定：「行為時因
    精神障礙或其他心智缺陷，致不能辨識其行為違法或欠缺依
    其辯識而行為能力者，不罰」、「行為時因前項之原因，致
    其辨識行為違法或依其辨識而行為之能力，顯著減低者，得
    減輕其刑。」、「前二項規定，於因故意或過失自行招致者
    ，不適用之。」。查被告於行為時，其因罹精神分裂症，受
    妄想與幻聽影響導致攻擊行為，是其認知功能明顯受到影響
    ，屬於精神耗弱狀態（詳後述），不論依修正前、後之規定
    ，其責任能力均符合得減輕其刑之要件，對被告而言，舊法
    並無特別有利之情形。
  (4)綜合上述，比較修正前後之相關規定，本件就槍砲彈藥刀械
    管制條例第7 條第1 項之罰金刑部分，雖以修正前之舊法有
    利於被告，而就易服勞役部分，則以修正後之新法有利於被
    告，惟本件所處罰金已逾新台幣壹仟元（如後述），是修正
    後刑法第33條第5 款之規定，對被告而言，並未較為不利，
    而修正後刑法第42條第3 項前段關於易服勞易之折算標準，
    較修正前以新台幣900 元折算1 日，顯然有利於被告，依法
    律一體適用，應逕依修正後之刑法相關規定適用之。
  (二)按刑法上之心神喪失或精神耗弱，應依行為時精神障礙程度
    之強弱而定，如行為時之精神，對於外界事務全然缺乏知覺
    理會及判斷作用，而無自由決定意思之能力者，為心神喪失
    ；如此項能力並非完全喪失，僅較普通人之平均程度顯然減
    退者，則為精神耗弱；是否已達刑法上之心神喪失或精神耗
    弱之程度，應以行為時之精神狀態判斷之。被告於本件行為
    時之精神狀態，經本院委請高雄市立凱旋醫院鑑定結果，認
    「(1)案主（即被告）具有明顯的精神症狀（例如：幻聽、妄
    想等症狀），攻擊性強，無病識感，無法按時就醫服藥，過
    去曾經被診斷為精神分裂病與藥物性精神病；此外，案主平
    日有習慣性飲酒情形，過去也曾多次濫用藥物，因此，案主
    的診斷可能為精神分裂症合併物質濫用，且案主過去長期使
    用非法物質（安非他命），亦不排除藥物性精神病的診斷。
    又案主的攻擊性強，會因妄想而影響其情緒，並進而產生暴
    力行為，此次的犯罪行為也是因為受精神症狀（被害妄想與
    幻聽）影響其認知導致其攻擊性行為。評估案主案發前受妄
    想與幻聽影響導致其攻擊行為，而非受妄想或幻聽所控制而
    傷人，因此，雖然認知功能有明顯受到影響，仍尚未達到心
    神喪失的程度，而是屬於精神耗弱狀態」等情，有該院95年
    9 月15日高市凱醫成字第0950005336號函附之精神鑑定書在
    卷可憑（見本院卷第35- 40頁）。本院參酌上開鑑定結果，
    並審酌被告自承於本案行為時，因其鄰居以燈光照射致其無
    法入睡，故有製造爆裂物用以攻擊他人之動機，顯有被害妄
    想情形，導致其對於外界事務之知覺、判斷能力出現明顯之
    偏差，較普通人之平均程度顯然減退，確已處於精神耗弱之
    狀態。
  (三)核被告所為，係犯槍砲彈藥刀械管制條例第7 條第1 項未經
    許可，製造爆裂物罪。被告持有爆裂物之主要組成零件即火
    藥，用以組裝上開爆裂物，其持有爆裂物主要組成零件火藥
    之行為，為其製造爆裂物之部分行為，不另論罪。檢察官認
    被告持有火藥部分，係犯同條例第13條第4 項未經許可持有
    彈藥之主要組成零件罪，與前開未經許可，製造爆裂物罪具
    方法目的之牽連關係，即顯有誤會，應併予敘明。被告於案
    發時，確實處於精神耗弱之狀態，業如前述，爰依修正後刑
    法第19條第2 項規定，減輕其刑。
  (四)再按「犯本條例之罪自首，並報繳其持有之全部槍砲、彈藥
    、刀械者，減輕或免除其刑」；「有期徒刑、拘役、罰金減
    輕者，減輕其刑至二分之一。但同時有免除其刑之規定者，
    其減輕得減至三分之二」，槍砲彈藥刀械管制條例第18條第
    1 項前段、刑法第66條分別定有明文。所謂自首係對於未發
    覺之犯罪而為之，本件被告係於犯罪未被發覺前，主動以電
    話向警方報案，並於員警到場時自承製造爆裂物及交付其所
    製造之爆裂物而接受裁判之情，有高雄縣政府警察局鳳山分
    局勤務中心受理民眾報案記錄表及警詢筆錄在卷可查（詳警
    卷第1-3 、11頁），堪認其所為已符合上開條文關於之自首
    之要件，自應依法減輕其刑，並遞減之。
  (五)爰審酌被告無故製造爆裂物，潛在危害社會治安甚鉅，惟念
    其係因精神狀況使然，惡性尚非嚴重，並自首犯行，態度良
    好等一切情狀，量處有期徒刑1 年6 月，併科罰金新台幣6
    萬元，並就罰金部分諭知如易服勞役，以新台幣2 千元折算
    1 日之標準。扣案之土造爆裂物為點火式爆裂物，確具殺傷
    力，扣案之殘餘火藥1 包，為爆裂物之主要組成零件，有上
    述刑事警察局鑑驗通知書、鑑定書可憑，是以上之物為違禁
    物，應依刑法第38條第1 項第1 款宣告沒收之。扣案被告所
    有之引線、連珠砲屑2 包等物，雖非違禁物，惟均為被告所
    購用以製造爆裂物之用，業據被告於本院審理時自承在卷（
    見本院審判筆錄第5 頁），均應依刑法第38條第1 項第2 款
    規定宣告沒收。至於扣案保麗龍2 塊，雖為被告購買連珠砲
    時附於連珠砲上，惟與被告本件犯行無涉，復非屬違禁物，
    自不予宣告沒收，併此說明。
據上論斷，應依刑事訴訟法第299 條第1 項前段、槍砲彈藥刀械
管制條例第7 條第1 項、第18條第1 項前段，刑法第11條前段、
第2 條第1 項但書、第42條第3 項、第19條第2 項、第66條後段
、第38條第1 項第1 款、第2 款，判決如主文。
中    華    民    國    95    年    10    月    31    日
                  刑事第六庭  審判長法  官  曾逸誠
                                    法  官  林柏壽
                                    法  官  李  蓓
以上正本證明與原本無異。
如不服本判決，應於收受送達後10日內向本院提出上訴書狀（應
附繕本）。
中    華    民    國    95    年    10    月    31    日
                                    書記官  何慧娟
附錄本案論罪科刑法條全文：
槍砲彈藥刀械管制條例第7 條未經許可，製造、販賣或運輸火砲
、肩射武器、機關槍、衝鋒槍、卡柄槍、自動步槍、普通步槍、
馬槍、手槍或各類砲彈、炸彈、爆裂物者，處死刑、無期徒刑或
7 年以上有期徒刑；處徒刑者，併科新台幣3 千萬元以下罰金。
未經許可，轉讓、出租或出借前項所列槍砲、彈藥者，處無期徒
刑或5 年以上有期徒刑，併科新台幣1 千萬元以下罰金。
意圖供自己或他人犯罪之用，而犯前二項之罪者，處死刑或無期
徒刑；處徒刑者，併科新台幣5 千萬元以下罰金。
未經許可，持有、寄藏或意圖販賣而陳列第1 項所列槍砲、彈藥
者，處5 年以上有期徒刑，併科新台幣1 千萬元以下罰金。
第 1 項至第 3 項之未遂犯罰之。
附表
┌───┬─────────────┬────────┐
│編  號│ 名  稱  及  數 量        │  備    註      │
├───┼─────────────┼────────┤
│  1   │土造爆裂物1枚             │依刑法第38條第1 │
│      │                          │項第1 款宣告沒收│
├───┼─────────────┤。              │
│  2   │殘餘火藥1 包（毛重120 公克│                │
│      │，經取樣約1公克送鑑定）   │                │
├───┼─────────────┼────────┤
│  3   │引線1條                   │依刑法第38條第1 │
│      │                          │項第2 款宣告沒收│
├───┼─────────────┤。              │
│  4   │連珠砲屑2包               │                │
│      │                          │                │
└───┴─────────────┴────────┘


司法院資訊處製作；財團法人民間司法改革基金會備份。
